臺灣臺北地方法院刑事判決
111年度金重訴緝字第4號
公  訴  人  臺灣臺北地方檢察署檢察官
被      告  李蓮芝





指定辯護人  本院公設辯護人曾德榮  
上列被告因違反銀行法等案件，經檢察官提起公訴（107年度調
偵字第868號、第2240號、第2241號），及移送併辦（108年度偵
字第14195號、23899號、第23900號、108年度調偵字第723號、1
08年度調偵續字第21號、109年度偵字第3191號、第9388號、第1
3077號、第15652號、第18524號、第20246號、108年度偵字第50
23號、109年度偵字第11341號、19388號、23634號、110年度偵
字第4525號），本院判決如下：
    主  文
壹、主刑部分
李蓮芝共同犯銀行法第一百二十五條第一項後段之非法經營收受
存款業務罪，處有期徒刑柒年拾月。
貳、沒收部分
一、未扣案如附表一「宣告沒收之犯罪所得」欄位所示犯罪所得
    ，除應發還被害人或得請求損害賠償之人外，沒收之，並於
    全部或一部不能沒收或不宜執行沒收時，追徵其價額。
二、扣案如附表二所示之物沒收。
    事  實
一、李蓮芝為Mineral Mining Corporation（下稱「M.M.C.」公
    司）之執行董事，以其個人名義聘用黃牟立元（原名牟立元
    、牟彥榮、黃彥榮）、張哲維（黃牟立元、張哲維另經本院
    以109年度金重訴字第32號判決在案，下稱另案），其等均
    明知非銀行或未經我國金融主管機關行政院金融監督管理委
    員會許可，不得經營收受存款業務，亦不得經營以借款、收
    受投資或其他名義，向多數人或不特定人收受款項或吸收資
    金，而約定或給付與本金顯不相當利息或其他報酬之準收受
    存款業務；李蓮芝、黃牟立元竟共同基於非法經營收受存款
    業務之犯意聯絡，向多數、不特定人稱李蓮芝因投資「M.M.
    C.」公司而有資金需求，並以李蓮芝個人名義簽訂借款供擔
    保合約、借款協議書、承諾同意書等方式（尚無證據可認以
    「M.M.C.」公司名義為之），承諾保證償還本金及可獲得與
    本金顯不相當之利息（年息約12%至400%不等），以此方式
    向如附表一所示之人招募資金，共計新臺幣（下同）1億3,2
    25萬6,760元（就被害人、時間、交付方式、幣別、交付金
    額、募得款項、返還本金數額、匯入帳號及年化報酬率等均
    詳如附表一所示，其中黃牟立元共犯之範圍即如附表一編號
    1、10、11、12、13、15、19、20所示，共計為1,053萬元）
    。
二、案經周偉寵等人訴由臺灣臺北地方檢察署檢察官偵查後起訴
    。
    理  由
壹、證據能力
一、供述證據：按被告以外之人於審判外之言詞或書面陳述，除
    法律有規定者外，不得作為證據，刑事訴訟法第159條第1項
    定有明文；惟被告以外之人於審判外之陳述，雖不符同法第
    159條之1至第159之4之規定，而經當事人於審判程序同意作
    為證據，法院審酌該言詞陳述或書面陳述作成時之情況，認
    為適當者，亦得為證據。又當事人、代理人或辯護人於法院
    調查證據時，知有第159條第1項不得為證據之情形，而未於
    言詞辯論終結前聲明異議者，視為有前項之同意，同法第15
    9條之5第1、2項亦定有明文。本件當事人及辯護人就本判決
    所引用被告以外之人於審判外之言詞或書面陳述之證據能力
    ，於本院準備程序、審判期日中均未予爭執，且迄至言詞辯
    論終結前亦未聲明異議，本院審酌該等具有傳聞證據性質之
    證據製作時之情況，並無不能自由陳述之情形，亦未見有何
    違法取證或其他瑕疵，且與待證事實具有關聯性，認為以之
    作為證據應屬適當，自均有證據能力。
二、非供述證據：本院以下所引用非供述證據部分，並無證據證
    明係公務員違背法定程序所取得，是依刑事訴訟法第158條
    之4反面解釋，即具證據能力。　
貳、認定事實所憑之證據及理由
一、前揭事實，業據被告李蓮芝於本院準備程序及審理時均坦承
    不諱（本院111金重訴緝4卷第126至128頁、第341頁），核
    與證人即告訴人陳怡恩、陳貞蓁、申正、被害人潘怡臻、卓
    予童、周姿君、蔡宜蓁、陳芸均、向詠甯於警詢時之證述、
    告訴人周偉寵、溫梅桂、余靜士、戴玉秋、徐敏、楊洵正、
    周功悌、陳心瑩、張佳卿、李錦雲於警詢、偵訊時之證述、
    證人即告訴人陳鈺萍於偵訊時之證述、證人即告訴人張品玲
    （原名：張惠茵）於警詢及本院另案審理時之證述、證人即
    告訴人曾美雲、張謁菊於偵訊及本院另案審理時之證述、證
    人即告訴人鍾瑞鸞、劉春玉於警詢、偵訊及本院另案審理時
    之證述、證人即李蓮芝之子丁文杰於警詢、偵訊時之證述、
    證人即丁文杰之前妻金羽潔於警詢時之證述、證人即另案被
    告張哲維、黃牟立元於本院另案審理時之證述（北檢他6728
    卷第133至135頁、第181至183頁，北檢調偵868卷一第25至2
    6頁、第39至43頁、第533至537頁，北檢偵19388卷一第21至
    31頁、第33至42頁、第43至47頁、第55至59頁、第65至70頁
    、第85至90頁、第115至120頁、第147至152頁、第159至165
    頁、第177至182頁、第207至212頁、第231至236頁、第239
    至244頁、第275至281頁、第283至289頁、第301至306頁、
    第307至312頁、第315至320頁，北檢他10023卷第5至6頁、
    第29至31頁、第57至58頁，北檢調偵2241卷第35至37頁，北
    檢偵24378卷第3至8頁反面、第50至52頁、第121頁及反面，
    北檢他10911卷第5至7頁、第113至116頁，北檢調偵2240卷
    第23至26頁，北檢調偵續92卷二第165至169頁，北檢他1094
    1卷第22至23頁反面，北檢調偵868卷三第1555至1564頁，北
    檢他1411卷一第5至8頁、第81至83頁、第85至87頁、第89至
    90頁、第311至314頁、第319至321頁、第327至329頁，北檢
    他10940卷第25至26頁反面，北檢偵23900卷第53至55頁，北
    檢偵5023卷第11至13頁、第39至42頁、第203至206頁、第31
    1至312頁，北檢偵11832卷第26至27頁反面、第32至34頁，
    北檢他2364卷第5至6頁、第51至53頁、第59至61頁，北檢他
    11122卷第47至49頁、第72至74頁，北檢調偵續92卷一第26
    至28頁反面，北檢他5646卷第53至55頁、第61至63頁、第67
    至70頁、第99頁，北檢他5019卷第55至57頁，北檢他8308卷
    第457至459頁，北檢他10756卷第89至91頁、第121至123頁
    ，北檢偵4525卷第43至44頁，本院109金重訴32卷二第16至3
    7頁、第104至133頁）相符，並有如附表一「匯款憑證」、
    「其他證據」欄位所示之證據資料附卷可稽，足認被告前揭
    出於任意性之自白與事實相符。
二、本案約定及給付之紅利、報酬與本金顯不相當：本案被告以
    其個人名義與如附表一所示之人簽訂借款供擔保合約、借款
    協議書、承諾同意書等方式，承諾保證償還本金及可獲得與
    本金顯不相當之利息（年息約12%至400%不等），業如前述
    ，已足認係以借款之名義，向多數人吸收資金；而以本案案
    發期間，國內合法金融機構存款利率僅約1%至2%之間，此為
    公眾週知之事實，而被告所約定之借款利息年利率為12%至4
    00%不等，非但遠遠高於當時銀行之存款利率，且相較於一
    般市場上合法投資理財商品之年化或期待報酬率，已有顯著
    之超額，能使多數人或不特定之人受此優厚利息所吸引，而
    交付款項或資金，已該當「與本金顯不相當之紅利、利息、
    股息或其他報酬」之情形。是被告向多數人收受款項或吸收
    資金，所約定或給付之利息與本金顯不相當，已違反銀行法
    第29條第1項、第29條之1非銀行不得經營收受存款業務之規
    定；且其於本案「因犯罪獲取之財物或財產上利益」（修正
    前為「犯罪所得」）共計1億3,225萬6,760元，足認被告因
    非法經營收受存款業務而獲取之財物已達新臺幣1億元以上
    ，甚為明確。
三、至被告雖為「M.M.C.」公司之執行董事，然其以因投資「M.
    M.C.」公司而有資金需求為由，對外向多數、不特定人招募
    資金，則係以其個人名義為之，所簽訂之借款供擔保合約、
    借款協議書、承諾同意書亦未見有以「M.M.C.」公司之名義
    簽約，或蓋用公司大小章於其上之情形，而依卷內事證尚難
    認「M.M.C.」公司有何違反銀行法第29條、第29條之1規定
    ，而犯同法第125條第1項之罪之情形，是於本案自無銀行法
    第125條第3項規定適用之餘地。就辯護人聲請傳喚證人即另
    案被告張哲維，業據辯護人捨棄傳喚（本院111金重訴緝4卷
    第129頁、第285至286頁），自無庸再行調查，均附此敘明
    。
四、綜上所述，本件事證明確，被告犯行堪以認定，應予依法論
    科。
參、論罪科刑
一、論罪部分：
㈠、新舊法比較：按行為後法律有變更者，適用行為時之法律，
    但行為後之法律有利於行為人者，適用最有利於行為人之法
    律，刑法第2條第1項定有明文。被告行為後，銀行法第125
    條第1項已於107年1月31日修正公布，並自同年2月2日施行
    。而修正前之銀行法第125條第1項規定：「違反第二十九條
    第一項規定者，處三年以上十年以下有期徒刑，得併科新臺
    幣一千萬元以上二億元以下罰金。『其犯罪所得』達新臺幣一
    億元以上者，處七年以上有期徒刑，得併科新臺幣二千五百
    萬元以上五億元以下罰金」，修正後為「違反第二十九條第
    一項規定者，處三年以上十年以下有期徒刑，得併科新臺幣
    一千萬元以上二億元以下罰金。『其因犯罪獲取之財物或財
    產上利益』達新臺幣一億元以上者，處七年以上有期徒刑，
    得併科新臺幣二千五百萬元以上五億元以下罰金」，經比較
    新舊法之結果，修正後所謂「因犯罪獲取之財物或財產上利
    益」包括「因犯罪直接取得之財物或財產上利益、因犯罪取
    得之報酬」，較修正前之「犯罪所得」包括「因犯罪直接取
    得之財物或財產上利益、因犯罪取得之報酬、前述變得之物
    或財產上利益等」之範圍較為限縮，此項犯罪加重處罰條件
    既有修正，涉及罪刑之認定，自屬犯罪後法律有變更，且修
    正後之法律較有利於行為人，而適用修正後之銀行法第125
    條第1項之規定。　　
㈡、核被告所為，係違反銀行法第125條第1項後段之非法經營收
    受存款業務罪。就臺灣臺北地方檢察署108年度偵字第14195
    號等函送併辦、108年度偵字第5023號等函送併辦被告違反
    銀行法部分（就該併辦意旨有關被告涉犯詐欺取財，及另案
    被告黃牟立元、張哲維涉嫌犯罪部分另詳如後述）、110年
    度偵字第4525號函送併辦，與本件檢察官起訴部分（併參臺
    灣臺北地方檢察署檢察官110年8月13日109年度蒞字第22236
    號補充理由書、111年6月23日111年度蒞字第2102號補充理
    由書【本院109金重訴13卷第123至127頁、第201-1至201-3
    頁】，因認本件被告被訴違反銀行法、詐欺取財之被害人經
    特定如上開109年度蒞字第22236號補充理由書附表所示）之
    犯罪事實相同，為事實上同一案件，本院自得就此部分犯罪
    事實，併予審理。
㈢、共同正犯：
１、按共同正犯，係共同實施犯罪行為之人，在合同意思範圍以
    內，各自分擔犯罪行為之一部，相互利用他人之行為，以達
    其犯罪之目的者，即應對於全部所發生之結果，共同負責。
    共同正犯之犯意聯絡，不限於事前有所協議，其於行為當時
    ，基於相互之認識，以共同犯罪之意思參與者，亦無礙於共
    同正犯之成立；復不以數人間直接發生者為限，即有間接之
    聯絡者，亦包括在內（最高法院28年度上字第3110號、73年
    度台上字第1886號、77年度台上字第2135號判決意旨參照）
    。亦即共同正犯，在共同意思範圍內，組成一共犯團體，倘
    具有相互利用其行為之共同意思所為，團體中任何一人之行
    為，均為共犯團體之行為，他共犯均須負共同責任，初無分
    別何一行為係何一共犯所實行之必要。
２、被告與另案被告黃牟立元於案發時，就另案被告黃牟立元所
    招攬如附表一編號1、10、11、12、13、15、19、20所示共8
    人部分，各自分擔行為之一部，相互利用彼此之行為，以達
    遂行違反銀行法犯行之目的，顯見其等就上開部分具有犯意
    聯絡及行為分擔，應論以共同正犯。
㈣、集合犯：又刑事法若干犯罪行為態樣，本質上原具有反覆、
    延續實行之特徵，立法時既予特別歸類，定為犯罪構成要件
    之行為要素，則行為人基於概括之犯意，在密切接近之一定
    時、地持續實行之複次行為，倘依社會通念，於客觀上認為
    符合一個反覆、延續性之行為觀念者，於刑法評價上，即應
    僅成立一罪。學理上所稱「集合犯」之職業性、營業性或收
    集性等具有重複特質之犯罪均屬之，例如經營、從事業務、
    收集、販賣、製造、散布等行為概念者是（最高法院95年度
    台上字第1079號判決要旨參照）。亦即立法者針對特定刑罰
    規範之構成要件，已預設其本身係持續實行之複次行為，具
    備反覆、延續之行為特徵，故將之總括或擬制成一個構成要
    件之「集合犯」行為，因刑法評價上為構成要件之行為單數
    ，屬包括一罪之實質上一罪，應僅成立一罪。被告所為多次
    非法吸收資金犯行，本質上即有反覆繼續之性質，亦係基於
    一非法經營業務之犯意而為吸收資金行為，應論以集合犯之
    包括一罪。
㈤、被告辯護人辯護意旨雖以被告業已坦承犯行，犯後態度良好
    且無刑事犯罪前科，犯罪情狀顯可憫恕，請依刑法第59條規
    定減輕其刑等語（本院111金重訴緝4卷第348頁）。惟按犯
    罪之情狀顯可憫恕，認科以最低刑度仍嫌過重者，得酌量減
    輕其刑，刑法第59條定有明文。所謂「顯可憫恕」，係指被
    告之犯行有情輕法重之情，客觀上足以引起一般人同情，處
    以法定最低刑度仍失之過苛，尚堪憫恕之情形而言。本院審
    酌被告於本案非法經營收受存款業務，使如附表一所示之人
    投入資金共計達於1億3,000萬餘元，對於社會金融秩序危害
    甚鉅，且造成如附表一所示之人受有財產損失，依其犯罪情
    節所彰顯之客觀犯行及主觀惡性，難認有何其情可憫之特殊
    原因與環境，足以在客觀上引起一般人同情，尚無情堪憫恕
    、法重情輕之情形，至於辯護人所稱被告坦承犯行、犯後態
    度良好、無刑事犯罪前科等情，則係本院依刑法第57條於量
    刑時審酌之事項（詳後述），自無再依刑法第59條規定酌減
    其刑之必要。從而，辯護人所辯並非酌量減輕其刑之事由，
    其上開主張，並不足採。
二、科刑部分：爰以行為人之責任為基礎，依刑法第57條規定，
    審酌被告明知非銀行，不得經營吸收存款業務，竟仍貪圖己
    利而以簽訂借款供擔保合約等方式，約定給付與本金顯不相
    當之利息，向如附表一所示共27人招募資金，吸金總額高達
    1億3,000萬餘元，非法吸金之規模甚鉅，影響金融秩序情節
    至為嚴重，眾多人等畢生積蓄化為灰燼，本應予以重懲，然
    審酌被告於本案經通緝到案後，於本院準備程序、審理時終
    能坦承犯行，兼衡其犯罪之動機、目的及手段、所生之損害
    、迄未能與告訴人等達成和解、告訴人等之意見，及被告自
    述之家庭經濟狀況等一切情狀（本院111金重訴緝4卷第348
    頁），量處如主文主刑部分所示之刑。
肆、沒收部分
一、按刑法有關沒收之相關規定業於104年12月30日、105年6月2
    2日修正公布，並於105年7月1日生效，105年7月1日前施行
    之其他法律關於沒收、追徵、追繳、抵償之規定，不再適用
    ；而107年1月31日修正公布之銀行法第136條之1：「犯本法
    之罪，犯罪所得屬犯罪行為人或其以外之自然人、法人或非
    法人團體因刑法第38條之1第2項所列情形取得者，除應發還
    被害人或得請求損害賠償之人外，沒收之」，則本於後法優
    於前法、特別法優於普通法原則，相對於修正後刑法關於沒
    收之規定，自屬「其他法律有特別規定」應優先適用，至未
    予規範部分，仍應回歸適用刑法沒收新制之相關規定。復依
    前開銀行法第136條之1之規定，行為人犯銀行法之罪而有犯
    罪所得，該案並有被害人或得請求損害賠償之人時，法院無
    須先行扣除各該犯罪行為人之求償數額後始為沒收、追徵之
    宣告，此時應即於判決主文諭知犯罪所得，除應發還被害人
    或得請求損害賠償之人外，沒收（追徵）之旨，俾供判決確
    定後，由執行檢察官憑以執行，並依相關規定，發還或給付
    沒收物及追徵財產予被害人或得請求損害賠償之人。
二、次按銀行法第136條之1所定之犯罪所得，係以「剝奪行為人
    不法利得」之角度出發，即以行為人因犯罪而事實上取得支
    配處分權之犯罪所得，為宣告沒收之範圍。是以，在銀行法
    非法經營收受存款業務案件中，因投資人給付之投資本金，
    最終都交由吸金集團之首腦取得，而屬於吸金集團首腦所得
    實際支配掌控之犯罪所得。
三、應沒收犯罪所得之說明：
㈠、經查，本案被告非法經營收受存款業務所募得款項共計1億3,
    225萬6,760元（詳如附表一所示），為被告所自承，並有上
    開卷內事證得為補強，業經本院認定如前。
㈡、如附表一所示之人受償情形：
１、附表一編號2鍾瑞鸞於警詢時證稱：本案我總共投入600萬元
    ，不過期間被告有應我要求返還我現金200萬元，所以她還
    欠我400萬元本金等語（北檢偵19388卷一第148頁）。
２、附表一編號10潘怡臻於警詢時證稱：本案我一直沒有拿回本
    金，直到105年左右，另案被告黃牟立元有匯款5萬元到我的
    帳戶等語（北檢偵19388卷一第233頁）。
３、附表一編號11卓予童於警詢時證稱：大約在105年2月的時候
    ，被告黃牟立元有匯了5萬元到我的帳戶，之後剩餘的本金
    就沒有還我了等語（北檢偵19388卷一第241頁）。　　
４、附表一編號21申正於警詢時證稱：我拿回800、900萬元，連
    本金一半都不到等語（北檢他5019卷第56頁）。
５、附表一編號22曾美雲於警詢時證稱：被告曾經退給我約100萬
    元等語（北檢他5646卷第54頁）。
６、就上開證人等未具體敘明所取回金額之性質，以有利於被告
    之方式認定，即應充作本金之償還（就各返還本金數額及合
    計為1,210萬元，詳如附表一所示），並與被告於本院審理
    時所稱：我有還了約1,000萬元或數百萬元給客戶等情大致
    相符（本院111金重訴緝4卷第343頁）。從而，本案被告所
    募得款項尚未返還本金部分應為1億2,015萬6,760元（詳如
    附表一註4，被告宣告沒收之犯罪所得欄位所示），應依法
    宣告沒收，且未經被告自動繳交或扣案，故除應發還被害人
    或得請求損害賠償之人外，依刑法第38條之1第3項規定，於
    全部或一部不能沒收或不宜執行沒收時，追徵其價額。
四、扣案物部分：扣案如附表二所示之物，為被告有所有供本案
    犯罪所用之物，有搜索扣押筆錄、扣押物品目錄表及109年3
    月23日法務部調查局數位證據現場蒐證報告（北檢偵19388
    卷一第487至491頁、第495至497頁，北檢調偵868卷三第140
    3至1409頁）在卷可稽，應依刑法第38條第2項沒收之。
伍、不另為無罪之諭知部分
一、公訴意旨略以：本案被告與另案被告黃牟立元、張哲維共同
    基於前述非法經營收受存款業務，及意圖為自己不法所有詐
    欺取財之犯意聯絡，向多數、不特定人佯稱「M.M.C.」公司
    前景看好、可投資「M.M.C.」公司股票等語，並以簽訂借款
    供擔保合約、借款協議、承諾同意書等方式，約定年報酬率
    18%及保證償還本金，致告訴人李玟蕙、周偉寵、溫梅桂、
    戴秋玉、徐敏、周功悌、楊洵正、鍾瑞鸞、劉春玉及陳心瑩
    等人獲悉後，認獲利可期，因而將款項匯入被告指定帳戶，
    共計獲利達11億2,328萬5,881元。因認被告涉犯103年6月18
    日修正前之刑法第339條第1項詐欺取財罪嫌，就上開超過本
    院認定本案募得款項（即1億3,225萬67,60元）以外之部分
    ，亦涉嫌違反銀行法第29條第1項、第29條之1之規定，而犯
    同法第125條第1項後段之罪嫌云云。
二、公訴意旨認被告涉犯前開犯行，無非係以被告之供述、證人
    即另案被告黃牟立元、張哲維之證述、證人即告訴人溫梅桂
    、周偉寵、余靜士、戴秋玉、徐敏、楊洵正、鍾瑞鸞、周功
    悌、劉春玉、陳心瀅之證述、證人李玟蕙之證述、台新國際
    商業銀行股份有限公司、國泰世華商業銀行股份有限公司、
    合作金庫商業銀行股份有限公司等銀行帳戶交易明細光碟資
    料、匯出傳票資料、金融監督管理委員會證券期貨局108年4
    月18函文、被告提出之匯出匯款申請書及約定書、告訴人等
    持有之借款供擔保合約、本票、借款協議、「M.M.C.」公司
    股票、投資簡報等為其主要論據。
三、訊據被告對於其非法經營收受存款業務而向如附表一所示之
    人招募資金等情，業已坦承犯行，並經本院為前開有罪之認
    定；惟被告否認有何詐欺取財之犯行；其辯稱及辯護意旨略
    以：被告因看好「M.M.C.」公司之發展，故而向告訴人等借
    款以投資「M.M.C.」公司，本案所募得之款項大部分用於投
    資「M.M.C.」公司，有些用於償還告訴人等之本金、利息，
    部分則供自身周轉使用，被告並無詐欺之犯意或犯行。從而
    ，此部分爭點即為依卷內證據，是否足以使本院就下列事項
    形成確信心證：
㈠、就前開公訴意旨所稱，超過本院認定本案募得款項（即1億3,
    225萬67,60元）以外之部分，被告是否亦涉嫌違反銀行法第
    29條第1項、第29條之1之規定，而犯同法第125條第1項後段
    之罪嫌？
㈡、被告是否與另案被告黃牟立元等人，共同基於詐欺取財之犯
    意聯絡，施用詐術詐取如起訴書及補充理由書（臺灣臺北地
    方檢察署檢察官109年度蒞字第22236號）所示告訴人及被害
    人等之財物？
四、經查：
㈠、就被訴違反銀行法部分：
１、公訴意旨雖以被告於109年3月23日警詢時所述、證人即另案
    被告張哲維於警詢及本院另案審理時之證述，及本案相關金
    融帳戶之交易明細，與另案被告張哲維所整理之入出金資料
    、匯款明細表佐證被告於本案非法吸金總額達於前述之11億
    餘元云云。
２、惟查，依卷附扣案隨身碟之「李總MMC進出資料」、「李總匯
    款資料」列印資料，及本案相關金融帳戶一覽表（北檢調偵
    868卷三第1501至1515頁），雖可見被告自95年起至103年間
    進入資金、出脫資金之表格，以及被告自96年起至106年間
    匯款「M.M.C.」公司之明細表；然上開進入、出脫資金之表
    格，僅係以每月上、下半月為單位，就單位期間進入資金及
    出脫資金之總計金額為紀錄（自95年至99年間僅有進入資金
    之紀錄，而未有出脫資金之紀錄，僅100年1至3月間、101至
    103年7月間可見有出脫資金之紀錄），並未逐筆就資金進出
    之名目、金額、日期等為具體記載，而就匯款「M.M.C.」公
    司之明細表，則僅就匯款日期、匯款美金金額、匯款匯率、
    新臺幣總額、手續費、匯款人等為記錄，二者均未檢附任何
    憑證或相關資料，則該等資金之進出是否均與本案被告非法
    經營收受存款業務有關，尚屬有疑，實難遽為被告不利之認
    定。
３、復依證人即另案被告張哲維於警詢及本院另案審理時所證稱
    ：上開紀錄是我依照被告的指示所製作，被告會口頭跟我說
    今天有多少資金進出，我就幫她記錄下來，但實際上所有的
    金流都是由被告掌握，扣除每個月的管銷費用之後，資金也
    都是被告自己處理，所以只有被告知道，相關金融帳戶也是
    由被告自行保管等語（北檢調偵868卷三第1479至1494頁，
    本院109金重訴32卷二第101至138頁）；被告則於警詢時供
    稱：我覺得本案我總共只有收取2、3億元，但是我也沒有什
    麼根據，因為我真的忘記了，張哲維證稱我收取的款項約11
    億元，我覺得他所言不實，但如果本案相關帳戶匯出入的款
    項都是11億元左右，那我就承認金額是11億多元云云（北檢
    調偵868卷三第1311至1341頁）。可知上開金流紀錄亦僅係
    出於被告口頭告知另案被告張哲維所製作，而觀諸本案被告
    向如附表一所示之人募得款項之約定內容已各有不同，是就
    此部分在無相關借款供擔保合約、借款協議或本票等得為佐
    證之情況下，前開進入資金究竟係被告以何名目所取得，是
    否均有保本及與本金顯不相當利息之約定或給付，即非無疑
    。從而，就前開公訴意旨所稱，超過本院認定本案募得款項
    （即1億3,225萬67,60元）以外之部分，檢察官並未提出適
    足之補強證據，是此部分既難使本院形成被告前開不利己供
    述，有違反銀行法第29條第1項、第29條之1規定之確信心證
    ，自應為被告有利之認定。
㈡、就被訴詐欺取財部分：
１、觀諸本案多數告訴人等所提出之借款供擔保合約（詳如附表
    一「其他證據」欄位所示），雙方約定內容略以：被告因投
    資「M.M.C.」公司有資金需求而向告訴人等借款，並載明借
    款之金額、借款期限、償還借款之保證內容，及約定由被告
    每季匯款至告訴人指定帳戶之金額等節，多數合約亦有「本
    M.M.C.美國礦業公司股票只作為本借款之擔保憑證」等內容
    之明文記載，可見上開告訴人等借款予被告之時，或係出於
    對被告或介紹人之信任，或為收取利息等因素考量，簽立上
    開書面約定而同意貸款予被告，尚難遽認其等有何因陷於錯
    誤始交付款項之情形。
２、至就如附表一編號21、23部分，被告雖有以投資「M.M.C.」
    公司為名，向告訴人申正、陳鈺萍招募資金之情形，然依證
    人即該等告訴人之指訴（北檢他5019卷第55至57頁，北檢他
    8308卷第457至459頁），被告係以「M.M.C.」公司前景無量
    、股價看漲並保證獲利邀約其等投資；而依卷附駐美國代表
    處109年2月27日美經字第10950102350號函所示（北檢偵193
    88卷一第375至376頁），「M.M.C.」公司係依據科羅拉多州
    之州法設立，並檢附該州州政府網站有關該公司資訊為佐，
    堪信該公司應係真實存在。則以投資有賺有賠，本具有一定
    之風險，此為公眾週知之事，告訴人等若欲從事前開投資，
    仍應就投資之標的、內容、方式、價格等與投資相關之主、
    客觀情事自行評估，並就攸關投資獲利或風險承擔之事項搜
    集相關資訊，作為其判斷之參考，此亦為一般人參與私經濟
    行為所應承擔之不確定性或交易風險，是僅依告訴人等上開
    指訴內容，即被告向其等表示公司前景看好、保證獲利等情
    ，實難遽認被告有何憑空捏造事實據以向告訴人等詐取財物
    之情。從而，本案在無其他補強證據足認被告在向告訴人等
    招募資金之時，即有不法所有意圖而向其等施用詐術，實難
    僅憑告訴人等指訴及被告事後未依約按期給付利息及返還本
    金，即遽認被告有何以虛構事實施用詐術致告訴人等陷於錯
    誤而交付財物，逕以詐欺取財之刑責相繩。
五、綜上，依檢察官所舉卷內事證尚不足以使本院形成被告就逾
    本院所認募得款項（即1億3,225萬6,760元）以外部分亦涉
    嫌非法經營收受存款業務，及有共犯詐欺取財罪嫌之確信心
    證，惟依公訴意旨觀之，此部分若成立犯罪，與上開論罪部
    分亦屬集合犯、想像競合犯之一罪，爰不另為無罪之諭知。
陸、退併辦部分
一、臺灣臺北地方檢察署檢察官108年度偵字第5023號、109年度
    偵字第11341號、第19388號、23634號移送併辦部分：就被
    告與另案被告黃牟立元、張哲維共同意圖為自己不法所有之
    犯意聯絡，向如併辦意旨附表所示之人詐取財物。因認被告
    涉犯103年6月18日修正前刑法第339條第1項之詐欺取財罪嫌
    ，此部分與被告前開被訴違反銀行法部分有想像競合之一罪
    關係，而請求併予審理等語。
二、就被告李蓮芝經檢察官起訴涉嫌詐欺取財部分犯行，既經本
    院不另為無罪之諭知，業如前述，則就此部分併辦，與起訴
    部分自無裁判上或實質上一罪關係，檢察官認上開併案部分
    為本件起訴效力所及，尚有誤會，本院無從併予審理，應退
    回檢察官另為適法之處理。
三、另就上開併辦意旨書犯罪事實欄雖敘及另案被告黃牟立元、
    張哲維與本案被告共同基於違反銀行法、詐欺取財之犯意聯
    絡，向如併辦意旨書附表所示之人招募資金、詐取財物云云
    ，然因本案僅以李蓮芝一人為被告（本案原案號為109年度
    金重訴13號，嗣因被告經通緝滿3月報結，於緝獲後始改分1
    11年度金重訴緝字第4號），是前開併辦意旨就被告黃牟立
    元、張哲維涉犯銀行法、詐欺取財等罪嫌，認與本案被告被
    訴犯罪事實具有裁判上一罪關係，請求於本院109年度金重
    訴13號案件中併予審理，尚有誤會。惟就另案被告張哲維幫
    助本案被告及另案被告黃牟立元非法經營收受存款業務犯行
    ，另經本院以另案（即本院109年度金重訴32號）判決在案
    ，是此部分併辦意旨業於該案審判範圍所及；就另案被告黃
    牟立元部分，其與本案被告共同經營非法收受存款業務，向
    如附表一編號1、10、11、12、13、15、19、20所示共8人招
    募資金，同經本院以上開另案判決在案，均併此敘明。
據上論斷，應依刑事訴訟法第299條第1項前段，銀行法第125條
第1項後段、第136條之1，刑法第2條第1項後段、第2項、第11項
、第28條、第38條第2項、第38條之1第3項規定，判決如主文。
本案經檢察官李尚宇提起公訴，檢察官蔡正雄、朱家蓉、楊大智
移送併辦，檢察官羅嘉薇到庭執行職務。
中　　華　　民　　國　　111 　年　　12　　月　　2 　　日
　　　　　　　　　刑事第十六庭  審判長法　官　胡宗淦
　　　　　　　　　                    法  官  林幸怡
　　　　　　　　　                    法  官  郭  嘉
　　　　　　　　　
以上正本證明與原本無異。 
如不服本判決應於收受送達後20日內向本院提出上訴書狀，並應
敘述具體理由；其未敘述上訴理由者，應於上訴期間屆滿後20日
內向本院補提理由書（均須按他造當事人之人數附繕本）「切勿
逕送上級法院」。告訴人或被害人如對於本判決不服者，應具備
理由請求檢察官上訴，其上訴期間之計算係以檢察官收受判決正
本之日期為準。 因疫情而遲誤不變期間，得向法院聲請回復原
狀。
                                      書記官　萬可欣
中　　華　　民　　國　　111 　年　　12　　月　　2 　　日
附錄本案論罪科刑法條全文：
銀行法第125條
違反第29條第1項規定者，處3年以上10年以下有期徒刑，得併科
新臺幣1千萬元以上2億元以下罰金。其因犯罪獲取之財物或財產
上利益達新臺幣一億元以上者，處7年以上有期徒刑，得併科新
臺幣2千5百萬元以上5億元以下罰金。
經營金融機構間資金移轉帳務清算之金融資訊服務事業，未經主
管機關許可，而擅自營業者，依前項規定處罰。
法人犯前二項之罪者，處罰其行為負責人。
附表一：如後附。
附表二：
扣案物品 數量 備註 電子產品（iPhone手機） 壹支 被告所有供本案犯罪所用，予以沒收